---
title: "Una aproximación multinivel a los determinantes de género de las relaciones de resonancia con las tecnologías de computacionales y de información en el sistema educativo chileno."
author: Catalina Canelo, Diego Ruminot (Oyente) y Nicolás Tobar (Oyente)
abstract: Hola
bibliography: ../input/bib/informe1.bib 
csl: ../input/bib/apa.csl
format:
  html:
    toc: true
    number-sections: false
    highlight-style: github
    code-fold: true
---

# Problema

En las formaciones sociales tardomodernas, las Tecnologías de la información y las comunicaciones (TIC) se han vuelto un elemento central en la vida cotidiana de las personas. Las *relaciones con el mundo* del trabajo, la política e incluso la familia se tornan cada vez más mediadas por las TIC. Un espacio central para la formación de individuos eficaces e interesados en estas esferas es la educación. En el sistema educativo primario y secundario se supone que los niños y jóvenes adquieren habilidades y motivaciones digitales para el buen desenvolvimiento de su vida en la sociedad. Desde principios del siglo XXI, las escuelas de todo el mundo han tratado de incorporar en sus programas curriculares la enseñanza y promoción de habilidades tecnológicas con tal de facilitar la integración de los individuos en la era digital  [@fraillonPreparingLifeDigital2014;@strokovDigitalizationEducationProblems2020].

Por supuesto, el grado de incorporación de la enseñanza y promoción de habilidades digitales no ha sido equitativa. Las desigualdades sociales, culturales y económicas que se mantienen latentes en los sistemas educativos también se expresan en el grado de alfabetización computacional que tienen los estudiantes. Ante este hecho, la *Agencia Internacional de la Educación (IEA)* ha levantado un estudio internacional denominado *International Computer and Information Literacy Study (ICILS)* con el objetivo de medir y evaluar la capacidad que tienen los sistemas educativos de países occidentales en preparar a los estudiantes para estudiar, trabajar y vivir en la era digital.

El estudio ICILS ha sido ampliamente visitado por investigadores de las Ciencias Sociales. Un resultado contraintuitivo que se repite alrededor de los principales análisis que se han hecho estas bases de datos guarda relación con las diferencias de género en el puntaje de alfabetización computacional. A pesar de que los estudiantes hombres autoreportan mayores competencias digitales y mayor interés en el uso de tecnologías de información que las estudiantes mujeres, en la gran mayoría de los sistemas educativos medidos las estudiantes mujeres obtienen un puntaje significativamente mayor en alfabetización computacional y de información.  [@fraillonPreparingLifeDigital2014;@gebhardtGenderDifferencesComputer2019]. 

La investigaciones de @punterGenderDifferencesComputer2017 y @hargittaiDifferencesActualPerceived2006 demuestran que este hecho se podría explicar por la masificación del uso de TIC en la sociedad, que ha ido disminuyendo las brechas de acceso y uso de dispositivos digitales principalmente en los tramos jóvenes de la sociedad. En cambio, en vez de desigualdades o inequidades, las diferencias de género con las TIC estarían marcadas por diferentes relaciones de aproximación con el mundo digital; Los hombres estarían mayormente interesados en desarrollar habilidades técnico-operativas con las tecnologías de información (Videojuegos, programación y competencias laborales), mientras que las mujeres se ven motivadas por las oportunidades de comunicación social que abren estas tecnologías (Uso de redes sociales y diseño digital).

A pesar de la baja intensidad de las brechas que existen en términos de recursos y habilidades digitales, la mayoría de las aproximaciones sociológicas sobre el efecto de la recepción de las tecnologías computacionales y de información en el sistema educativo están centradas las inequidades de acceso, uso y competencias que tienen las y los estudiantes, dando poco espacio a variables como la sensación de goce o interés genuino que tienen las estudiantes mujeres y hombres por las tecnologías[@siddiqTakingFuturePerspective2016;@aesaertGenderSocioeconomicRelated2015]. Este es un problema que no solo está anclado en este tema de estudio, sino en el enfoque teórico de la sociología en general.

La influyente teoría de la Resonancia de Hartmut Rosa sugiere que la sociología reciente ha estado primordialmente centrada en la pregunta moral por la justicia social, lo que ha dejado de lado la preocupación ética por las *relaciones logradas con el mundo* [@rosaResonanciaSociologiaRelacion2019]. Como consecuencia, las investigaciones empíricas tradicionales se centran en la distribución de recursos sociales, económicos y culturales para aproximarse al grado de integración social del sujeto, pero dejan en segundo plano las *aspiraciones de buena vida* que en última instancia es lo que permite realizar a las personas en sociedad.

Con el objetivo de detener esta inercia, la propuesta de @rosaResonanciaSociologiaRelacion2019 toma categorías de la teoría psicológica de la autodeterminación [@ryanSelfdeterminationTheoryFacilitation2000] y afirma que las *relaciones logradas con el mundo* son todas aquellas en que la motivación intrínseca por la actividad que el sujeto realiza se ve reforzada con las expectativas de autoeficacia de los mismos. En otras palabras, los seres humanos aumentan su sentimiento de realización personal en tanto sienten que llevan a cabo acciones sin propósitos instrumentales extrínsecos (que buscan algo a cambio) y se autoperciben como agentes competentes en las tareas que requieren esas acciones.

Desde este punto vista, los estudios de las diferencias digitales de género deberían otorgar un mayor foco a las causas de la motivación intrínseca en el uso de las TIC, y verificar si efectivamente esta se ve reforzada por mayores percepciones de autoeficacia en las actividades digitales. La mayoría de los estudios que usan los datos de ICILS 2013 determinan como variable dependiente el puntaje de la prueba de alfabetización computacional, pero en este caso, pareciera fundamental explicar las variaciones por género del índice de interés y entretenimiento que tiene el respectivo estudio, así como verificar si existe un efecto de las expectativas de autoeficacia como lo propone @ryanSelfdeterminationTheoryFacilitation2000.

La literatura del área demuestra que los estudiantes hombres autoreportan mayores grados de autoeficacia en tareas avanzadas que las estudiantes mujeres, mientras que no existen diferencias significativas en autoeficacia de tareas básicas en la mayoría de los países [@gebhardtGenderDifferencesComputer2019]. Asimismo, en términos de la motivación intrínseca, Chile y Korea del Sur son un caso llamativo, pues son los únicos sistemas educativos en donde los hombres y las mujeres no presentan diferencias significativas. La indagación de @claroAssessment21stCentury2012 con adolescentes chilenos de 15 años en datos de otros estudios tampoco encontró diferencias significativas por género en el interés y uso recreacional de las tecnologías computacionales.

Se nota entonces, que las particularidades de Chile incentivan un estudio de caso de los determinantes de género de las relaciones de resonancia con las tecnologías de computacionales y de información que tiene su sistema educativo. Sin embargo, no se hallaron estudios del país que estudien esta cuestión desde un enfoque multinivel, siendo que la base de datos ICILS permite utilizar estos métodos ya que tiene contiene los datos de las y los estudiantes anidados a las escuelas donde estudian al momento de la medición.

El estudio de @vekiriGenderIssuesTechnology2008 recaban como antecedente de que los estudiantes secundarios hombres de Grecia reciben mayor apoyo de sus compañeros de clase y de sus padres en el uso de computadoras que sus pares mujeres, lo que provoca que tengan mayores niveles de autoeficacia y valoración social y personal de las tecnologías. Como demuestra @hargittaiDifferencesActualPerceived2006, es probable que estas diferencias se vean reforzadas por el hecho de que la mayor cantidad de usuarios en línea son hombres. Que el individuo tenga un mayor contacto con personas de su género podría reforzar el interés intrínseco en las tecnologías computacionales y viceversa.

En este sentido ¿Puede ser que las estudiantes mujeres se sientan más inseguras, desmotivadas y menos competentes con las tecnologías si se ven mayormente rodeadas por pares hombres que por mujeres en la escuela? Ahí la necesidad de un enfoque multinivel.

# Objetivos e Hipótesis

Con el problema anterior en consideración, el presente informe se propone *explicar de qué manera la composición de género de las escuelas del sistema educativo chileno determinan las diferencias de género en relaciones de resonancia con las tecnologías en las y los estudiantes de octavo básico en 2013 en Chile*.

Se determinan cuatro objetivos específicos de investigación:

1.    Explorar la distribución de las expectativas de autoeficacia y motivación intrínseca con las tecnologías computacionales según el género y el tipo de establecimiento al que asisten las y los estudiantes de octavo básico en 2013 en Chile.
2.    Relacionar la variación de las expectativas de autoeficacia con la variación de la motivación intrínseca en las tecnologías computacionales según el género de las y los estudiantes de octavo básico en 2013 en Chile
3.    Relacionar la variación de la motivación intrínseca en las tecnologías computacionales con la variación de la proporción de estudiantes mujeres de los establecimientos educacionales de Chile en el año 2013.
4.    Determinar el efecto que tienen la composición de género del establecimiento educacional y las expectativas de autoeficacia en la motivación intrínseca de las y los estudiantes de octavo básico en Chile en el año 2013.

Las hipótesis son las siguienes:

-   Las y los estudiantes (hombres y mujeres) aumentan su nivel de motivación intrínseca cada vez que aumentan sus expectativas de autoeficacia con el uso de tecnologías computacionales y de información. 
-   La tamaño de efecto positivo entre motivación intrínseca y expectativas de autoeficacia es más intenso en los estudiantes hombres que en las estudiantes mujeres.
-   Las estudiantes mujeres presentan mayores niveles de motivación intrínseca y expectativas de autoeficacia con las tecnologías computacionales y de información en los establecimientos educacionales donde son mayoría y tienen directora mujer.
-   La presencia de una directora mujer, el aumento de pares mujeres y del promedio de expectativas de autoeficacia en el establecimiento educacional, en conjunto con el aumento de expectativas de autoeficacia a nivel personal favorece la motivación intrínseca de las estudiantes mujeres.


# Método

El estudio ICILS 2013 contiene cinco mediciones: 

1.    Una prueba que evalua alfabetización computacional y de información,
2.    Una encuesta a estudiantes de octavo básico sobre comportamiento y actitudes relacionadas al uso de tecnologías computacionales y de información. 
3.    Una encuesta a profesores de básica sobre conocimientos y actitudes sobre las tecnologías computacionales y de información.
3.    Una encuesta al encargado informático del establecimiento escolar sobre implemenación de infraestructura de tecnologías computacionales y de información en la escuela.
4.    Una encuesta al director o directa del establecimiento escolar sobre las características generales del establecimiento.

La medición fue realizada en más de 21 países. En este caso, se decide trabajar solo con la base de datos de la encuesta de estudiantes (nivel 1) y la que contiene la encuesta al director/a (nivel 2) en Chile. En bruto, la base de datos de estudiantes cuenta con 3180 observaciones, mientras que la de colegios con 174 establecimientos. En el procesamiento, se eliminaron 11 establecimientos de la base porque no reportaron la cantidad de estudiantes hombres y mujeres, por lo que los datos trabajados refieren a 163 establecimientos y 2989 estudiantes en Chile.

Las variables utilizadas son las siguientes:
```{r}
pacman::p_load(sjPlot,tidyverse)
readRDS("../../input/proc_data/base_proc.rds")%>%
  view_df()
```

La técnicas de análisis utilizadas implican una exploración estadística descriptiva y correlacional de los datos, y luego se estima un modelo multinivel con interceptos aleatorios.

# Procesamiento base de datos

En la presente sección se despliega el código de preparación de la base de datos que luego fue usada en el análisis.

### Preparación
```{r}
rm(list=ls())       # borrar todos los objetos en el espacio de trabajo
options(scipen=999) # valores sin notación científica

pacman::p_load(haven, #Abrir bb.dd
               summarytools, #Exploración de datos
               sjPlot, #Visualizaciones 
               tidyverse, #Procesamiento
               janitor, #Procesamiento
               Hmisc #Manipulación etiquetas
               )

#Abrir bases de datos
bsgchli1 <- read_sav("../../input/raw_data/2013/BSGCHLI1.sav") #Base de estudiantes
bcgchli1 <- read_sav("../../input/raw_data/2013/BCGCHLI1.sav") #Base de colegios
```

### Construcción base de primer nivel

```{r}
dim(bsgchli1) #Dimension de la base

names(bsgchli1) #Se observan nombres nombres en mayúscula

bsgchli1 <- bsgchli1%>%clean_names() #Nombres en minúscula
                           
names(bsgchli1) #Revisión

bsgchli1 %>% count(idschool) #Cantidad de casos en escuela (Nivel 2)

#Selección de las variables a trabajar
base <- bsgchli1 %>% select (idstud, idschool, #ID nivel 1 y 2
                     s_sex, #Género del estudiante
                     s_adveff, s_baseff, s_intrst) #Variables de autoeficacia y motivación


#Agregación de variables nivel 1 a 2
base <- base %>% group_by(idschool) %>% 
                  mutate(c_adveff=round(mean(s_adveff, na.rm=TRUE),2), #promedio autoeficacia avanzada por colegio
                         c_baseff=round(mean(s_baseff, na.rm=TRUE),2), #promedio autoeficacia básica por colegio
                         c_intrst=round(mean(s_intrst, na.rm=TRUE),2) #promedio interés y motivación por colegio
                         )

#Tenemos las variables de nivel 2 que pueden conformarse desde la base de estudiantes.
#Sin embargo, también necesitamos variables de nivel 2 que están solo en la base de colegios.
#Por lo que a continuación se unifican ambas bases.
```

### Construcción base de segundo nivel
```{r}
#Revisamos si hay NA en las variables de cantidad de hombres y mujeres total y en 8vo
sum(is.na(bcgchli1$IP1G03A))
sum(is.na(bcgchli1$IP1G03B))
sum(is.na(bcgchli1$IP1G04A))
sum(is.na(bcgchli1$IP1G04B))

#Hacemos vectores con el id de las escuelas que tienen NA
deleted_schools_03a <- bcgchli1[which(is.na(bcgchli1$IP1G03A)),]$IDSCHOOL
deleted_schools_03b <- bcgchli1[which(is.na(bcgchli1$IP1G03B)),]$IDSCHOOL
deleted_schools_04a <- bcgchli1[which(is.na(bcgchli1$IP1G04A)),]$IDSCHOOL
deleted_schools_04b <- bcgchli1[which(is.na(bcgchli1$IP1G04B)),]$IDSCHOOL

`%!in%` = Negate(`%in%`) #Crear función de exclusión conjunta

#Eliminamos filas con NA para poder calcular los ratios de composición de género
bcgchli1 <- filter(bcgchli1, IDSCHOOL %!in% c(deleted_schools_03a,
                                              deleted_schools_03b,
                                              deleted_schools_04a,
                                              deleted_schools_04b))

#Verificar
sum(is.na(bcgchli1$IP1G03A))
sum(is.na(bcgchli1$IP1G04A))
sum(is.na(bcgchli1$IP1G03B))
sum(is.na(bcgchli1$IP1G04B))

names(bcgchli1) #También tiene nombres de columna en mayúscula


#Calculamos el ratio de genero total y de 8vo básico por escuela.
#Para evitar números indefinidos, se pide que si no hay mujeres en la escuela, ponga valor 0
# Si no hay hombres, ponga valor 100. 
school_data<- bcgchli1 %>% clean_names() %>% 
  mutate(gen_ratio_total = ifelse(ip1g03a==0,0,
                           round(ip1g03a/(ip1g03a+ip1g03b),2)),
         gen_ratio_grade = ifelse(ip1g04a==0,0,
                           round(ip1g04a/(ip1g04a+ip1g04b),2))) %>%
  select(idschool, gen_ratio_total, gen_ratio_grade, p_sex,p_priv) #Seleccionar variables a fundir con base de estudiantes

#También se elimina de la base original las escuelas con NA en ratio de genero
base <- filter(base, idschool %!in% c(deleted_schools_03a,
                                      deleted_schools_03b,
                                      deleted_schools_04a,
                                      deleted_schools_04b))

#Unir ambas bases de datos a partir de id de escuelas
base <- merge(base, school_data, by = "idschool", all.x = TRUE)

#Agregar etiquetas variables de nivel 2
label(base[["c_adveff"]]) <- "School mean advanced self-efficacy"
label(base[["c_baseff"]]) <- "School mean basic self-efficacy"
label(base[["c_intrst"]]) <- "School mean interest and enjoyment ICT"
label(base[["gen_ratio_total"]]) <- "Ratio of total women students"
label(base[["gen_ratio_grade"]]) <- "Ratio of 8th grade women students"

#Guardar base de datos
saveRDS(base,file="../..7input/proc_data/base_proc.rds")
```

# Resultados

### Preparación
```{r}
rm(list=ls())       # borrar todos los objetos en el espacio de trabajo
options(scipen=999) # valores sin notación científica

pacman::p_load(lme4, #multilevel analysis
               descr, #Graficos descriptivos
               ggplot2, #Gráficos
               sjmisc, #Manipulación de etiquetas
               naniar, #Manipulación de casos perdidos
               hrbrthemes, #Themes de los gráficos
               tidyverse, #Manipulación bb.dd
               stargazer, #Descriptive table
               ggExtra, #Marginales plots
               reghelper, #Correlación intraclase
               texreg, #Ver resultados lm
               knitr #Markdown
               )

base <- readRDS(file="../../input/proc_data/base_proc.rds")
```

### Distribución descriptiva de las variables
La base de datos disponible tiene una leve menor cantidad de estudiantes mujeres de las que busca representar. En específico, del total de casos un 48,5% son mujeres, mientras que en los establecimientos tanto en total como en octavo básico son 50%. Resulta interesante, que un 46% del total de directivos son mujeres, lo cual es un número alto considerando las brechas de género que hay respecto a los altos mandos en el mercado laboral chileno.

A pesar de ese pequeño sesgo muestral, se observa que los puntajes de autoeficacia básica y avanzada, más la motivación intrínseca obtienen valores parecidos en el nivel 1 y nivel 2. Asimismo, se nota que la distribución de la autoeficacia avanzada y la motivación intrínseca presenta mayores niveles de dispersión que la autoeficacia básica.

```{r, results='asis'}
stargazer(base%>%select(-c(idschool,idstud)), title = "Descriptivos generales",type="html")
```

El siguiente conjunto de gráficos muestra la distribución de las variables de interés en los estudiantes, cruzadas por el género del estudiante y si es que la mayoría de sus pares son hombres o mujeres. Los resultados no demuestran diferencias en las distribuciones, salvo que los hombres aumentan su concentración en los valores más altos cuando están rodeados de más pares mujeres. Probablemente los hombres tienden a sobre-estimarse más cuando pueden compararse con sus compañeras.

::: {.panel-tabset}

```{r,warning=FALSE,message=FALSE}
#Se crea una base de datos del nivel 2 para hacer gráficos descriptivos
school_level <- base %>%
  group_by(idschool)%>%
  summarise(gen_ratio_total=mean(gen_ratio_total),
            gen_ratio_grade=mean(gen_ratio_grade),
            p_priv=as.character(mean(p_priv)),
            p_sex=as.character(mean(p_sex)),
            c_adveff=mean(c_adveff),
            c_baseff=mean(c_baseff),
            c_intrst=mean(c_intrst))%>%
  mutate(p_sex = case_when(
                  p_sex == 0 ~ "Hombre",
                  p_sex == 1 ~ "Mujer"))
``` 

#### Autoeficacia básica
```{r,warning=FALSE,message=FALSE}
base%>%
  mutate(prop_distinct = case_when(
                         gen_ratio_total > 0.5 ~ "Mayoría hombres",
                         gen_ratio_total <= 0.5 ~ "Mayoría mujeres"))%>%
  ggplot(aes(x=s_baseff))+
  geom_histogram( color="#e9ecef",fill="#69b3a2", alpha=0.6, position = 'identity') +
  theme_ipsum()+
  facet_grid(prop_distinct~to_label(s_sex))+
  labs(x="Puntaje indicador",y="Frecuencia",
       title="Distribución estudiantil de género")
```

#### Autoeficacia avanzada
```{r,warning=FALSE,message=FALSE}
base%>%
  mutate(prop_distinct = case_when(
    gen_ratio_total > 0.5 ~ "Mayoría hombres",
    gen_ratio_total <= 0.5 ~ "Mayoría mujeres"))%>%
  ggplot(aes(x=s_adveff))+
  geom_histogram( color="#e9ecef",fill="#69b3a2", alpha=0.6, position = 'identity') +
  theme_ipsum()+
  facet_grid(prop_distinct~to_label(s_sex))+
  labs(x="Puntaje indicador",y="Frecuencia",
       title="Distribución composición estudiantil de género")
```

#### Motivación intrínseca
```{r,warning=FALSE,message=FALSE}
base%>%
  mutate(prop_distinct = case_when(
    gen_ratio_total > 0.5 ~ "Mayoría hombres",
    gen_ratio_total <= 0.5 ~ "Mayoría mujeres"))%>%
  ggplot(aes(x=s_intrst))+
  geom_histogram( color="#e9ecef",fill="#69b3a2", alpha=0.6, position = 'identity') +
  theme_ipsum()+
  facet_grid(prop_distinct~to_label(s_sex))+
  labs(x="Puntaje indicador",y="Frecuencia",
       title="Distribución composición estudiantil de género")
```
:::

Los gráficos a continuación exploran la influencia en las diferencias de género en el promedio de las viarbles de interés según el tipo de establecimiento. En este caso, no se encuentra ninguna tendencia relevante de reportar.

::: {.panel-tabset}
#### Autoeficacia básica
```{r,warning=FALSE,message=FALSE}
#Explorar cruce de género con variables de interés
base%>%
  drop_na(p_priv)%>% #Eliminar establecimientos con casos perdidos en sostenedor
  mutate(gender_by_school= case_when(
    p_sex == 0 & p_priv == 0 ~ "Público con director hombre",
    p_sex == 1 & p_priv == 0 ~ "Público con directora mujer",
    p_sex == 0 & p_priv == 1 ~ "Privado con director hombre",
    p_sex == 1 & p_priv == 1 ~ "Privado con directora mujer"))%>%
  group_by(s_sex,gender_by_school)%>%
  summarise(s_baseff=mean(s_baseff,na.rm=T))%>%

    ggplot(aes(x=to_label(s_sex), y=s_baseff, fill=to_label(s_sex)))+
    geom_bar(stat = "identity",position = "dodge", color="black", width = 0.6) + 
    facet_wrap(~to_label(gender_by_school))+
    theme(axis.text=element_text(size=5),
          axis.title=element_text(size=10,face="bold"),
          legend.position = "none") + 
    labs(x="Género del estudiante", y="Puntaje",
        title = "Por género de directivo y sostenedor del establecimiento")+
    theme_ipsum()+
    guides(fill=FALSE)
```

#### Autoeficacia avanzada
```{r,warning=FALSE,message=FALSE}
base%>%
  drop_na(p_priv)%>% #Eliminar establecimientos con casos perdidos en sostenedor
  mutate(gender_by_school= case_when(
    p_sex == 0 & p_priv == 0 ~ "Público con director hombre",
    p_sex == 1 & p_priv == 0 ~ "Público con directora mujer",
    p_sex == 0 & p_priv == 1 ~ "Privado con director hombre",
    p_sex == 1 & p_priv == 1 ~ "Privado con directora mujer"))%>%
  group_by(s_sex,gender_by_school)%>%
  summarise(s_adveff=mean(s_adveff,na.rm=T))%>%
  
  ggplot(aes(x=to_label(s_sex), y=s_adveff, fill=to_label(s_sex)))+
  geom_bar(stat = "identity",position = "dodge", color="black", width = 0.6) + 
  facet_wrap(~to_label(gender_by_school))+
  theme(axis.text=element_text(size=5),
        axis.title=element_text(size=10,face="bold"),
        legend.position = "none") + 
  labs(x="Género del estudiante", y="Puntaje",
       title = "Por género de directivo y sostenedor del establecimiento")+
  theme_ipsum()+
  guides(fill=FALSE)
```

#### Motivación intrínseca
```{r,warning=FALSE,message=FALSE}
base%>%
  drop_na(p_priv)%>% #Eliminar establecimientos con casos perdidos en sostenedor
  mutate(gender_by_school= case_when(
    p_sex == 0 & p_priv == 0 ~ "Público con director hombre",
    p_sex == 1 & p_priv == 0 ~ "Público con directora mujer",
    p_sex == 0 & p_priv == 1 ~ "Privado con director hombre",
    p_sex == 1 & p_priv == 1 ~ "Privado con directora mujer"))%>%
  group_by(s_sex,gender_by_school)%>%
  summarise(s_adveff=mean(s_adveff,na.rm=T))%>%
  
  ggplot(aes(x=to_label(s_sex), y=s_adveff, fill=to_label(s_sex)))+
  geom_bar(stat = "identity",position = "dodge", color="black",width = 0.6) + 
  facet_wrap(~to_label(gender_by_school))+
  theme(axis.text=element_text(size=5),
        axis.title=element_text(size=10,face="bold"),
        legend.position = "none") + 
  labs(x="Género del estudiante", y="Puntaje",
       title = "Por género de directivo y sostenedor del establecimiento")+
  theme_ipsum()+
  guides(fill=FALSE)
```
:::

### Relaciones entre variables nivel 1

Los 2 gráficos que se despliegan a continuación exponen la relación lineal que hay entre las variables de interés según el género de las y los estudiantes. Ambos tipos de expectativas de autoeficacia tienen una relación positiva o ascendente, sin embargo se nota que la autoeficacia avanzada tiene un tamaño de efecto mayor que la dedicada para tareas básicas con las tecnologías. No se hallan patrones en la distribución de casos por género.

::: {.panel-tabset}
#### Autoeficacia básica
```{r,warning=FALSE,message=FALSE}
ggMarginal(base%>%
             ggplot(aes(x=s_baseff,y=s_intrst,color=to_label(s_sex)))+
             geom_point()+
             geom_smooth(method=lm , color="red", se=TRUE,fill="#69b3a2")+
             theme_ipsum()+
             labs(x = "Expectativas de autoeficacia básica",
                  y = "Motivación intrínseca",
                  color= "Género del estudiante")+
             theme(legend.position = "bottom"),
           type = "boxplot")
```

#### Autoeficacia avanzada
```{r,warning=FALSE,message=FALSE}
ggMarginal(base%>%
  ggplot(aes(x=s_adveff,y=s_intrst,color=to_label(s_sex)))+
  geom_point()+
  geom_smooth(method=lm , color="red", se=TRUE,fill="#69b3a2")+
  theme_ipsum()+
  labs(x = "Expectativas de autoeficacia avanzada",
       y = "Motivación intrínseca",
       color= "Género del estudiante")+
    theme(legend.position = "bottom"),
  type = "boxplot")
```
:::

Para verificar las relaciones según el género, se decide someter las variables a una matriz correlaciones de Pearson. Se nota que el tamaño de efecto entre las variables de autoeficacia es mayor que el cruce de cada una con la motivación intrínseca, aunque en general tienen valores medianamente altos. Sin embargo, en las mujeres disminuyen relevantemente, sobre todo la autoeficacia en actividades básicas. Pareciera que como las mujeres no se autoperciben como capaces de desarrollar actividades complejas al nivel de los hombres, sus competencias en actividades básicas no son suficientes para despertar un interés en las tecnologías.

::: {.panel-tabset}

#### Hombres
```{r}
filter(base, s_sex==0) %>% select(s_adveff,s_baseff, s_intrst)%>% tab_corr(triangle="lower")
```

#### Mujeres
```{r}
filter(base, s_sex==1) %>% select(s_adveff,s_baseff, s_intrst)%>% tab_corr(triangle="lower")
```
:::

### Relaciones entre variables de nivel 2

Se busca verificar si existen relaciones entre la distribución por género de estudiantes de los establecimientos y la motivación intrínseca de los estudiantes. Los resultados muestran que no existen tendencias notorias entre la proporción de estudiantes mujeres y el índice de interés y entretenimiento con las tecnologías. El tipo de directivo tampoco pareciera afectar en la distribución.

:::{.panel-tabset}

#### Ratio Total
```{r,warning=FALSE,message=FALSE}
ggMarginal(school_level%>%
             ggplot(aes(x=gen_ratio_total,y=c_intrst,color=to_label(p_sex)))+
             geom_point()+
             geom_smooth(method=lm , color="red", se=TRUE,fill="#69b3a2")+
             theme_ipsum()+
             labs(x = "Ratio de mujeres total",
                  y = "Motivación intrínseca",
                  color= "Género directivo")+
             theme(legend.position = "bottom"),
           type = "boxplot")
```

#### Ratio Octavo básico
```{r,warning=FALSE,message=FALSE}
ggMarginal(school_level%>%
             ggplot(aes(x=gen_ratio_grade,y=c_intrst,color=to_label(p_sex)))+
             geom_point()+
             geom_smooth(method=lm , color="red", se=TRUE,fill="#69b3a2")+
             theme_ipsum()+
             labs(x = "Ratio de mujeres total",
                  y = "Motivación intrínseca",
                  color= "Género directivo")+
             theme(legend.position = "bottom"),
           type = "boxplot")
```
:::

De todas formas, se profundiza el análisis con una matriz de correlaciones entre las variables de nivel 2. Los resultados muestran que, si bien los puntajes de los índices de autoeficacia y motivación intrínseca agregados cambian, se mantiene la tendencia de que la autoeficacia avanzada tiene un mayor tamaño de efecto sobre la motivación intrínseca. El tamaño de efecto de la proporción de mujeres y la motivación intrínseca positivo pero bajo en los hombres. Sin embargo, contraintuitivo a las hipótesis propuestas, en las mujeres este tamaño de efecto resulta ser negativo, aunque también leve.

:::{.panel-tabset}
#### Hombres
```{r,warning=FALSE,message=FALSE}
filter(school_level, p_sex=="Hombre") %>% select(c_adveff,c_baseff, c_intrst,
                                  gen_ratio_total,gen_ratio_grade)%>% tab_corr(triangle="lower")
```
#### Mujeres
```{r,warning=FALSE,message=FALSE}
filter(school_level, p_sex=="Mujer") %>% select(c_adveff,c_baseff, c_intrst,
                                  gen_ratio_total,gen_ratio_grade)%>% tab_corr(triangle="lower")
```
:::


### Modelos multinivel

Aunque la exploración de variables por nivel entregan resultados que problematizan algunas hipótesis planteadas, de todas formas se requiere de mayor complejidad para determinar si efectivamente las estudiantes mujeres cuando se rodean de mujeres aumentan su motivación intrínseca. Para adquirir mayores matices en el análisis, se desarrolló un modelo de regresión multinivel de pendiente aleatoria que incluye todas las variables presentadas, excepto ```p_priv```.

La correlación intraclase del modelo obtiene un valor de 0.08, esto significa que un 8% del porcentaje de la varianza de la motivación intrínseca se asocia a la pertenencia de los estudiantes a sus colegios y un 92% se asocia a las características particulares de los estudiantes. Se trata de una proporción baja, lo cual estaría demostrando que la aproximación multinivel por escuelas no es tan pertinente para el estudio en cuestión.

```{r,warning=FALSE,message=FALSE}
#Estimación correlación intraclase

nulo <- lmer(s_intrst ~ (1 | idschool), data=base)

reghelper::ICC(nulo) #calcular correlación intraclase

```

Se desarrollaron tres modelos multinivel de intercepto aleatorio pero pendiente fija para cada género de estudiante por separado. El primero de los modelos contiene como variables independientes solo las que pertenecen al nivel 1 de estudiantes, el segundo solo las variables independientes de nivel 2 (escuelas). Por último, el modelo final mezcla las variables de ambos niveles.

El modelo de nivel 1 indica que cuando las variables independientes son 0, la motivación intrínseca tiende a puntuar 29,73. Cuando las estudiantes resultan ser mujeres, se espera que el índice de motivación intrínseca disminuya en 0,89 puntos su puntaje. En cambio, los coeficientes de los índices de autoeficacia tienen un efecto positivo. Todos estos valores son significativos al menos en un 99% de confianza.

El modelo de nivel 2 disminuye en una magnitud considerable su intercepto (más de 10 puntos). Asimismo, la mayoría de los coeficientes de sus variables no resultan significativas. Es llamativo de este modelo que la proporción de mujeres total de la escuela tiene un efecto negativo, mientras que la proporción de mujeres en octavo básico tiene un efecto positivo. No se encuentran explicaciones plausibles a este hecho salvo problemas del modelo, pues no es consistente con la exploración de los datos revisados. Asimismo, los índices de autoeficacia agregados cambian considerablemente sus coeficientes. Existen notables riesgos de sesgos en esta ocasión.

El modelo multinivel tiene un gran intercepto de 16,10, esto es, que en promedio las escuelas, cuando el resto de variables están en 0, puntúan 16,10 en el índice de motivación intrínseca. Asimismo, tanto el efecto aleatorio en el intercepto como los coeficientes de regresión de los ratio de composición de género mantienen sus diferencias (Uno tiene un efecto positivo, el otro negativo). Aunque en el caso del sexo del estudiante también se mantiene la relación negativa, llama la atención la consistencia positiva del efecto del género directivo del establecimiento.

Se sintetiza entonces, que si bien ser mujer y estar rodeada de mujeres no necesariamente tiene una relación positiva con la motivación intrínseca, bien se encuentra que las expectativas de autoeficacia si refuerzan la motivación intrínseca, así como el género del directivo del establecimiento.

```{r,warning=FALSE,message=FALSE,results='asis'}

#Modelo predictores estudiantes

nivel_1 <- lmer(s_intrst ~ 1 + to_label(s_sex) + s_baseff + s_adveff + (1 | idschool), data = base)

#Modelo predictores escuelas

nivel_2 <- lmer(s_intrst ~ 1 + to_label(p_sex) + gen_ratio_total + gen_ratio_grade + c_adveff + c_baseff +
                (1 | idschool), data = base)


#Modelo Multinivel
multinivel_intercepto_aleatorio <-  lmer(s_intrst ~ 1 + to_label(s_sex) + s_baseff + s_adveff + to_label(p_sex) + 
                              gen_ratio_total + gen_ratio_grade + c_adveff + c_baseff + 
                              (1 + s_sex + s_baseff + s_adveff + gen_ratio_total + 
                              gen_ratio_grade| idschool), data = base)

htmlreg(list(nivel_1, nivel_2, multinivel_intercepto_aleatorio), 
    custom.model.names = c("Estudiante","Escuelas","Multinivel"),    
    custom.gof.names=c(NA,NA,NA,NA,NA,NA,NA,NA,NA,NA,NA,NA,
                       NA,NA,NA,NA,NA,NA,NA,NA,NA,NA,NA,NA,NA,
                   "Var:id ($\\tau_{00}$)","Var: Residual ($\\sigma^2$)"),
    custom.note = "%stars. Errores estándar en paréntesis",
    caption="Comparación de modelos",
    caption.above=TRUE,
    doctype = FALSE)
```

### Hallazgos


# Referencias

